【裁判字號】    95,判,1131
【裁判日期】    950720
【裁判案由】    營利事業所得稅
【裁判全文】
最  高  行  政  法  院  判  決
                                     95年度判字第01131號
上  訴  人  閎荃混凝土股份有限公司
代  表  人  乙○○
被 上訴 人  財政部臺灣省南區國稅局
代  表  人  甲○○
上列當事人間因營利事業所得稅事件，上訴人對於中華民國94年
3月4日高雄高等行政法院93年度訴字第946號判決，提起上訴，
本院判決如下：
    主  文
上訴駁回。
上訴審訴訟費用由上訴人負擔。
    理  由
一、上訴人民國90年度營利事業所得稅結算申報，原列報營業收
    入淨額新臺幣（下同）153,143,403元，營業成本118,521,7
    30元，營業費用及損失總額33,773,922元，全年所得額161,
    674元。被上訴人初查以上訴人經營預拌混凝土製造買賣業
    務，預拌混凝土攪拌車屬廠外之重大生產設備，係為生產線
    之延伸，原列報於營業費用項下預拌混凝土攪拌車及相關設
    備之折舊費用697,871元、修繕費6,684,641元、司機薪資6,
    635,418元、加班費1,765,664元及伙食費250,050元，合計
    16,033,644元，核屬製造費用，乃依營利事業所得稅查核準
    則（下稱查核準則）第60條規定轉列調整營業成本為134,55
    5,374元，復按同業利潤標準毛利率19%核定營業成本為124,
    046,156元，營業費用及損失總額按帳證查核認定為17,740,
    278元，核算營業淨利11,356,969元，加計非營業收益1,156
    ,143元，減除非營業損失1,842,220元，核定全年所得額為
    10,670,892元，補徵稅額2,627,305元。上訴人不服，申請
    復查，未獲變更，提起訴願，遭決定駁回，提起行政訴訟，
    經原審判決駁回。
二、上訴人主張：（一）需運送之物品，無論係商品、半製品或
    製成品，即為所得稅法第47條之運送品，其估價應以物品起
    運點為界，起運點前發生之費用為製造成本，起運點後發生
    之費用則屬銷售費用，預拌混凝土運送車之修繕費及折舊費
    用、司機之薪資、加班費、伙食費等（下稱系爭費用）均係
    出售之商品離開廠房後發生之費用，揆諸前揭法規，應列為
    銷售費用。（二）依所得稅法施行細則第31條及一般會計慣
    例，買賣業無製造成本費用，故以預拌混凝土買賣業為例，
    其自備預拌混凝土運送車，以運送銷售預拌混凝土，因此產
    生之系爭費用即應帳列營業費用項下，否則即無法列帳。上
    訴人雖同時從事預拌混凝土之製造及買賣業，惟仍應一體適
    用。（三）原審以「…有無冷藏只會影響乳製品之鮮度，縱
    未冷藏亦不會因而使牛奶變為非牛奶，或羊奶變為非羊奶…
    然本件預拌混凝土則與鮮奶不同，…運送過程中如未用攪拌
    車繼續攪拌…預拌混凝土會產生化學變化，因而變成堅硬的
    混凝土塊，而無法按客戶的需求為使用」，認定預拌混凝土
    攪拌車為生產設備、冷藏車則為銷售運送商品之用，惟查，
    預拌混凝土如不攪拌會產生化學變化致其品質不良或損壞，
    但不會改變其性質、特性、形狀或功能，而奶製品如於運送
    過程中未冷藏，亦會產生化學變化致有品質不良或損壞之情
    事，故運送奶製品之冷藏車與預拌混凝土運送車皆具保存產
    品品質及運輸功能，二者當為同一之認定，原審未見及此，
    未就當事人有利及不利情形一併注意，無正當理由為差別待
    遇，顯然違反平等原則。（四）製造成本係由材料、直接人
    工及製造費用三大要素組成，系爭司機之薪資等明顯非屬材
    料或製造費用，而其從事駕駛車輛工作，故其薪資亦非直接
    從事生產所需之人力報酬，核屬供銷商品之報酬，應歸屬於
    營業費用項下之薪資支出，行政法院63年判字第114號判例
    可資參照。至運送預拌混凝土之貨車，即便其上加裝之攪拌
    器具製造功能，惟單就該車輛係為運送預拌混凝土之運輸目
    的觀察，即明顯與製造生產無關，且一般預拌混凝土運送車
    之組裝，須購買大貨車車頭及底盤座，再加裝預拌混凝土攪
    拌設備，前者價格約為後者5倍，再以預拌混凝土攪拌器與
    整體預拌混凝土廠房設備相較，其製造功能即便有亦屬甚微
    ，是以系爭費用之經濟實質觀之，不可能歸屬為製造費用，
    而應帳列銷售費用。（五）經濟部工業局係為申請投資抵減
    之主管機關，與會計帳上列記製造費用或銷售費用無關，是
    原審判決引用無主管商業會計權限之經濟部工業局86年8月9
    日工（86）四字第032112號函（下稱經濟部工業局86年函）
    遽為本案判決，不僅違反不當聯結之禁止原則，且因該函之
    內容規範目的均非上訴人得以知之，亦有資訊公開原則之違
    反。（六）財政部90年7月20日臺財稅第0900454367號函（
    下稱財政部90年函），片面節錄前揭無主管商業會計權限之
    經濟部工業局86年函，又牴觸所得稅法第47條及所得稅法施
    行細則第31條第1項第1、2款，就具有相同運輸及保存功能
    之奶製品冷藏車與系爭預拌混凝土運送車為不同之認定而違
    反平等原則，業如前述。又預拌混凝土運送車係為運輸之目
    的而使用，預拌混凝土攪拌器則具重要的保存功能，是即便
    該攪拌器有微小之製造功能，然依商業會計處理準則第33條
    規定，營業成本及費用不能分別列示，仍應合併為營業費用
    予以列帳，但財政部90年函卻逕將預拌混凝土費用解釋為製
    造費用，核與前揭商業會計處理準則不符，亦牴觸前揭行政
    法院63年判例，違反經濟實質課稅原則，應為無效。（七）
    依原審「營業費用係指與產品之製造活動無關，且在發生當
    期即列為費用之成本，主要包括行銷成本…包括…訂單履約
    成本例如裝運貨品所發生之成本」見解，系爭司機人員之薪
    資等費用係屬裝運貨品所發生之訂單履約成本，為行銷成本
    ，而預拌混凝土車之折舊費用與修繕費則為裝運貨品所發生
    之成本，自應歸屬在營業費用項下，然原審不此之為，肯認
    被上訴人將系爭費用帳列營業成本之作法，顯有判決理由矛
    盾之違法，請廢棄原審判決，撤銷原處分及訴願決定。
三、被上訴人未提出答辯狀。
四、原審斟酌全辯論意旨及調查證據結果，以：（一）所謂「預
    拌混凝土」，係混凝土在工廠之拌和機中完成拌和，然後用
    攪動式卡車運送至工地灌鑄，或材料稱量及配合在工場完成
    ，裝入拌和車於運送途中完成拌和者稱之。預拌混凝土自產
    製廠區之拌和器卸出後至施工工地澆灌入模板之運輸過程，
    需賴攪拌車使預拌混凝土維持一定之攪動速率，以避免於運
    輸途中變質及凝固，故預拌混凝土攪拌車係提供符合客戶需
    求預拌混凝土所需設備之一，核與一般產品運輸車有別。依
    上述預拌混凝土之生產方式，不論其是否已在工廠完成拌和
    ，均需藉由攪拌車轉動以達充分的攪拌，始能提供符合客戶
    需求之預拌混凝土，故預拌混凝土攪拌車顯係使產品適於營
    業上使用而支付之一切必要費用；是經濟部工業局86年函釋
    「…查水泥攪拌車內裝預拌混凝土，可視為預拌廠生產線之
    延伸，屬廠區外之重要生產設備…」，即屬就預拌混凝土攪
    拌車之功能及使用目的所為之解釋，核與經濟部工業局之權
    責相符，上訴人主張該函釋有違法之虞，顯有誤解。（二）
    預拌混凝土攪拌車，乃預拌混凝土廠生產線之延伸，屬廠區
    外之重要生產設備，已如上述，預拌混凝土攪拌車上之攪拌
    器與車身本身不可分離，是因預拌混凝土攪拌車所生之系爭
    費用，自為使上訴人生產之產品預拌混凝土適於營業上使用
    所必需支付之費用，核屬製造費用（營業成本）甚明。（三
    ）上訴人主張其預拌混凝土攪拌車如同牛奶、羊奶等批發買
    賣業自備之冷藏運輸車，為保存產品所加裝之特殊設備之主
    要用途及目的係為銷售運送商品，然查，冷藏運輸車係在鮮
    奶製造完成後，為運輸及保持鮮奶之鮮度所使用，其對鮮奶
    僅有冷藏效果，並未對已製造包裝完成之鮮奶另有製造之行
    為，且有無冷藏僅影響乳製品之鮮度，不會使牛奶變為非牛
    奶，或羊奶變為非羊奶，故上開冷藏車輛之主要用途及目的
    在於銷售運送商品，並無疑義；然預拌混凝土在運輸過程中
    如未用攪拌車繼續攪拌，則在靜止狀態下，預拌混凝土會產
    生化學變化，變成堅硬的混凝土塊，無法按客戶的需求為使
    用，致該預拌混凝土成為無商業價值之土塊，故預拌混凝土
    攪拌車與冷藏運輸車之冷藏運輸功能有別。（四）預拌混凝
    土攪拌車之結構固係由車頭、底盤及攪拌器等所組成，然其
    組合後之功能係供運輸及攪拌預拌混凝土使用，且攪拌器之
    動力亦係來自車輛之引擎，離開車頭及底盤，攪拌器亦無法
    獨立作業而失去其功能，故其車頭、底盤及攪拌器實為一體
    不可分離之設備，其主要功能既為供運輸及攪拌預拌混凝土
    使用，具有不可分割之性質，是上訴人主張將預拌混凝土運
    送車之系爭費用，帳列營業費用項下之銷售費用，以符經濟
    實質，顯不可採。（五）實際發生之支出，其性質之歸屬，
    應探究該支出內容予以認定，故財政部90年函「預拌混凝土
    攪拌車之折舊費用，應屬製造費用。」乃財政部本於上級行
    政機關之地位頒訂以供下級行政機關作為認定事實之準則，
    核非闡明法規原意之釋示，更與法律之適用無涉，是被上訴
    人就上訴人90年度營利事業所得稅之補徵稅額處分，並無違
    誤，訴願決定，予以維持，亦無不合，因而駁回上訴人之訴
    。
五、本院查：按「營利事業之費用與損失，應視其性質分為營業
    費用（如銷售、管理費用）與營業成本（如製造費用），分
    別審定並轉正。」為營利事業所得稅查核準則第60條前段所
    規定。該查核準則，係規定有關營利事業所得稅結算申報之
    調查、審核等技術性及細節性之事項，核其內容與會計原則
    相符。又按「製造業之營業成本（產品成本）係包括產品在
    整個製造過程中所發生的成本，故亦稱為製造成本，製造成
    本係由直接原料、直接人工及製造費用等三大成本要素所組
    成，其中製造費用含有間接材料、間接人工及與產品製造或
    廠房營運有關的其他間接成本，例如，生產設備折舊、修理
    費以及維護費等。而混凝土於澆置模板前為使混凝土達到可
    使用之狀態，須有翻攪之動作，以使水泥、砂、碎石等原料
    能充分混合，並使混凝土不因處於靜止狀態而逐漸產生乾固
    變化，是攪拌動作核屬製造行為，須製造行為終止，產品始
    告完成，即混凝土製造業其生產線為始於投料，繼以攪拌，
    終於澆置，於此過程所需之原料成本、生產設備折舊及操作
    生產設備之人工薪資應歸屬製造成本，故財政部90年7月20
    日台財稅第0900454367號函釋：「預拌混凝土攪拌車之折舊
    費用，應屬製造費用。．．．二、按經濟部工業局86年8月9
    日工（86）四字第032112號函，預拌混凝土攪拌車，可視為
    預拌混凝土廠生產線之延伸，屬廠區外之重要生產設備，故
    預拌混凝土攪拌車之折舊費用，應屬製造費用。」，該函釋
    係財政部基於職權所為釋示，未逾越法律規定，自可適用。
    又其收錄於財政部90年12月版（第328頁）及94年12月版（
    第370頁）之所得稅法令彙編，亦為公開之資訊。本件被上
    訴人就上訴人90年度營利事業所得稅結算申報，將預拌混凝
    土攪拌車之相關費用預拌混凝土攪拌車及相關設備之折舊費
    用697,871元、修繕費6,684,641元、司機薪資6,635,418元
    、加班費1,765,664元及伙食費250,050元，合計16,033,644
    元，轉正為營業成本；復以其產、銷、存無法查核勾稽，經
    上訴人委託簽證會計師出具補充說明書，同意按同業利潤標
    準核定其營業成本，遂按同業利潤標準（標準行業代號2632
    －11，毛利率19%）核定營業成本為124,046,156元，營業費
    用及損失總額按帳證查核認定為17,740,278元，核算營業淨
    利11,356,969元，加計非營業收益1,156,143元，減除非營
    業損失1,842,220元，核定全年所得額為10,670,892元，補
    徵稅額2,627,305元，並無違誤，原審因將原決定及原處分
    均予維持，駁回上訴人之訴，自無不合，原審判決對於上訴
    人主張各節何以不足採，業於理由內詳予論斷，並無上訴人
    所指違反平等原則、實質課稅原則、不當聯結禁止原則、資
    訊公開原則，及判決理由矛盾之違背法令情形。上訴論旨，
    仍執前詞，指摘原審判決違誤，核屬法律見解之歧異，其求
    予廢棄原審判決，難認有理由，應予駁回。
據上論結，本件上訴為無理由，爰依行政訴訟法第255條第1項、
第98條第3項前段，判決如主文。
中    華    民    國    95    年    7     月    20    日
                  第三庭審判長法  官  趙  永  康
                              法  官  黃  合  文
                              法  官  侯  東  昇
                              法  官  黃  淑  玲
                              法  官  林  文  舟
以  上  正  本  證  明  與  原  本  無  異
中    華    民    國    95    年    7     月    20    日
                              書記官  莊  俊  亨


司法院資訊處製作；財團法人民間司法改革基金會備份。
